【裁判字號】    88,上,392
【裁判日期】    891031
【裁判案由】    返還土地等
【裁判全文】
臺灣高等法院高雄分院民事判決  八十八年度上字第三九二號
      上  訴  人  甲○○
      訴訟代理人  邱文男律師
                  許清連律師
                  邱佩芳律師
                  林鴻駿律師
      被  上訴人  乙○○○    .
      訴訟代理人  黃呈祿律師
右當事人間返還土地等事件，上訴人對於中華民國八十八年七月二十一日臺灣高雄地
方法院八十七年度訴字第二八六六號第一審判決提起上訴，本院判決如左：
      主      文
上訴駁回。
第二審訴訟費用由上訴人負擔。
      事      實
甲、上訴人方面：經合法送達無正當理由未到庭，其之前書狀及陳述略稱：
一、聲明：求為判決
  (一)原判決廢棄。
  (二)右廢棄部分，被上訴人在第一審之訴及其假執行之聲請均駁回。
    第一、二審訴訟費用由被上訴人負擔。
  (三)如受不利之判決，上訴人願供擔保，請准免為假執行。
二、陳述：除與原判決書記載相同者，予以引用外，補稱：
  (一)按「土地所有人建築房屋逾越疆界者，鄰地所有人如知其越界而不即提出異議，
    不得請求移去或變更其建築物」，民法第七百九十六條定有明文。本件系爭土地
    皆係既成巷道，皆為上訴人向被上訴人購買，祇因為節免土地增值稅之原因，故
    未辦理土地所有權移轉登記手續，已經上訴人在原審陳明，被上訴人祇是系爭土
    地之登記名義人，實不能向上訴人請求拆屋還地。退步言之，上訴人於廿餘年前
    搭蓋房屋時，即同時在原判決附圖Ａ部分建造花台，該花台以水泥砌成，與房屋
    接連而構成房屋之部分，被上訴人在上訴人建造房屋及花台時，已知花台佔用鳳
    山市○○段一三三三之六七地號之部分土地，且未表示反對，參諸上開民法第七
    百九十六條之規定，自不能再向上訴人請求拆除花台。
  (二)按行使債權，履行義務，應依誠實及信用方法；又權利之行使，不得違反公共利
    益，或以損害他人為主要目的，民法第二百十九條、第一百四十八條第一項分別
    有明文規定。本件原判決附圖Ｂ部分係上訴人房屋之窗戶，面積僅佔０．０００
    一公頃，十分微少，雖非不能拆除或堵塞，但結果將使上訴人之房屋通風困難而
    不利居住，被上訴人上開請求拆除之面積極小，但造成上訴人生活上之不便及危
    險極大，因系爭土地事實上供做既成巷道通行，被上訴人即使達成要求上訴人拆
    除窗台之目的，亦無法利用系爭土地，可見被上訴人行使權利顯然係以損害上訴
    人為主要目的，其請求不應准許。
乙、被上訴人方面：
一、聲明：求為判決
  (一)上訴駁回。
  (二)第二審訴訟費用由上訴人負擔。
二、陳述：除與原判決書記載相同者，予以引用外，補稱：
  (一)系爭土地並非全部係既成巷道，其中坐落鳳山市○○段一三三三之三號田地顯非
    道路用地，但在本件起訴時，全部堆滿建築之廢棄物，故被上訴人原係起訴請求
    返還整筆面積五０平方公尺全部，嗣在八十八年一月廿二日原法院現場履勘時發
    現廢棄物已被清除掉，故訴之聲明因此減縮為如原判決記載所示，然此亦可以佐
    證該筆土地非既成道路。又被上訴人從未將系爭土地二筆讓售於上訴人，上訴人
    既主張該有利於己之事實，依法應負舉證之責任。至於系爭土地上之地上物，均
    係八十七年間新建完成，被上訴人於知悉系爭土地可能被占用後（被上訴人並不
    住在系爭土地之所在附近），隨即委請律師於八十七年三月廿六日發函催請上訴
    人之父即原審之共同被告林源山（因未聲明上訴依法當已確定在案）返還土地，
    上訴人之父於同年四月四日隨即以郵局存證信函答覆否認無權占用，被上訴人再
    於同年五月二日以郵局存證信函重申催請返還土地之意旨，上訴人之父則於同月
    六日再度以郵局存證信函答覆否認無權占用，以上事實敬請參佐八十七年十二月
    廿四日上訴人所具聲請狀附呈在卷之附件一、二、三、四為證。原審判決上訴人
    應拆除系爭土地上之地上物係花台、窗戶等，上訴人亦自承在狀，與房屋尚屬有
    間。茲土地所有人之上訴人既非建築房屋逾越疆界，判地所有人之被上訴人在知
    其越界後又已立即提出異議，無論如何，本件應無民法第七百九十六條規定之適
    用。
  (二)關於原判決附圖Ｂ部分（僅一平方公尺），上訴人自承係其房屋之窗戶而已，亦
    非不能拆除或堵塞，請  鈞長明鑒。至於Ｂ部分窗戶所連接之房屋，經查係違法
    建築在法定空地上之違章建築（Ａ部分之花台所連接之房屋或有相同之違章情事
    ，有部分則係違法將供公眾通行之騎樓納入屋內），觀諸八十八年五月十七日被
    上訴人即原告在原審所提準備書狀證物之建物測量成果圖即明。上訴人將在法院
    查封中之原有合法建築之房屋拆屋，新建之房屋既無酌留任何法定空地以供防火
    等之用，亦未保留騎樓以供公眾通行或避雨之用。尤有甚者，更越界占用被上訴
    人名下之土地建築花台等地上物，殊屬非是。況且被上訴人係主張合法之權益，
    並無行使債權未依誠實及信用方法之情事，亦無行使權利違反公共利益，或以損
    害他人為主要目的之情事。反而，被上訴人行使本件之權利主要係為了公共利益
    （Ａ部分有十五平方公尺之多），而非僅為了私人利益。退一萬步而言，法律規
    定保護之權益，應係指合法之權益，不包括非法之利益，以免助長非法，斷無抑
    制被上訴人合法權益，而去保護上訴人非法利益之理。而在法律上，上訴人既主
    張照原判決主文執行（似僅指Ｂ部分而已）之結果，將使其房屋通風困難而不利
    居住，造成其生活上之不便及危險極大，以及系爭土地事實上供作既成巷道通行
    等事實，被上訴人均予否認，故尚有待主張之上訴人舉證證明。
      理      由
一、上訴人經合法通知，未於言詞辯論期日到場，核無民事訴訟法第三百八十六條所
    列各款情形之一，准依被上訴人之聲請為一造辯論判決。
二、本件被上訴人主張其所有坐落高雄縣鳳山市○○段一三三三之三號田地如附圖所
    示Ｂ部分土地面積０．０００一公頃及同段一三三三之六七地號道地如附圖所示
    Ａ部分土地面積０．００一五公頃，上訴人未經其同意，擅自在上開土地上搭設
    雨庇、建造花台等物，無權占有使用之事實，已據被上訴人提出土地登記謄本為
    證，復經原審至現場勘驗屬實，並製有勘驗筆錄及委請高雄縣鳳山地政事務所繪
    製複丈成果圖附卷可稽。上訴人辯稱：上開高雄縣鳳山市○○段第一三三三之六
    七地號及第一三三三之三地號土地，係其於六十六年間向被上訴人購買，第一三
    三三之六七號係既成私人八米巷道，第一三三三之三號土地亦屬巷道，其與對面
    住家各二分之一所有權，當時被上訴人為免土地增值稅而未辦理移轉登記云云，
    然為被上訴人所否認，上訴人又未能舉證以實其說，尚難採憑。上訴人再辯稱：
    系爭土地係屬都市○○道路用地，於上訴人購買當初即為私人巷道，供相鄰住戶
    及公眾通行之用，至今已逾二十年，系爭土地既供公眾通行多年，因時效完成，
    而有公用地役權關係存在，已成為他物公物之公共用物，被上訴人不得請求云云
    ，惟被上訴人對此亦予否認，上訴人亦無法舉證證明，況地役權固有時效取得之
    規定，依民法第七百七十二條準用民法第七百六十九條及七百七十條之結果，僅
    使需役地人獲得請求登記為地役權人之權利，在未登記為地役權人之前，固無地
    役權存在之可言，最高法院六十三年臺上字第一二三五號判例參照，是以上訴人
    就此所辯洵屬無據。又上訴人在系爭土地相之其所有地上之三樓建物於八十六
    年間拆除重建四樓房屋而越界占用系爭土地，被上訴人於知悉系爭土地可能被占
    用後，隨即委請律師於八十七年三月廿六日發函催請上訴人之父即原審之共同被
    告林源山（因未聲明上訴依法當已確定在案）返還土地，上訴人之父於同年四月
    四日隨即以郵局存證信函答覆否認無權占用，被上訴人再同年五月二日以郵局存
    證信函重申催請返還土地之意旨，上訴人之父則於同月六日再度以郵局存證信函
    否認無權占用，但並否認於八十六年間拆除原建物重建四樓之事實（見原審卷第
    十九頁至第二十八頁函及存證信函影本），又民法第七百九十六條所定鄰地所有
    人之忍受義務，係為土地所有人所建房屋之整體，有一部分逾越疆界，若予拆除
    ，勢將損及全部建築物之經濟價值而設。倘土地所有人於所建房屋整體之外，越
    界加建房屋，則鄰地所有人請求拆除，原無礙於所建房屋之整體，即無該條規定
    之適用。（最高法院七十七年度台上字第一四六四號判決參照），上訴人重建四
    層樓房與系爭土地之花台各為獨立之建物，而系爭土地上之雨庇予以拆除無礙於
    所建樓房之整體，自無民法第七百九十六條規定之適用，上開地一三三三之六七
    地號土地雖屬道地，上開一三三三之三地號土地係屬被上訴人所有之田地，上訴
    人竟無權佔用，作為私人花台或雨庇，被上訴人係主張合法之權益，並無行使債
    權未依誠實及信用方法之情事，亦無行使權利違反公共利益，或以損害他人為主
    要目的之情事。
三、按所有人對於無權占有或侵奪其所有物者，得請求返還之。對於妨害其所有權者
    ，得請求除去之。有妨害其所有權之虞者，得請求防止之。民法第七百六十七條
    著有明文，被上訴人依據物上請求權之法律關係，請求上訴人應將坐落高雄縣鳳
    山市○○段一三三三之三號田地如附圖所示Ｂ部分土地面積０．０００一公頃及
    同段一三三三之六七地號道地如附圖所示Ａ部分土地面積０．００一五公頃之地
    上物拆除，並將該二部份土地交還被上訴人，即屬正當，應予准許。原審為上訴
    人敗訴之判決，核無不合，上訴論旨求予廢棄為無理由，應予駁回。
四、據上論結，本件上訴為無理由，依民事訴訟法第三百八十五條第一項、第四百四
    十九條第一項、第七十八條，判決如主文。
中      華      民      國    八十九    年     十       月    三十一    日
                                      臺灣高等法院高雄分院民事第三庭
~B1審判長法官  王憲義
~B2法      官  賴玉山
~B3法      官  張明振
右為正本係照原本作成。
不得上訴。
中      華      民      國    八十九    年     十一     月      二      日
~B法院書記官  劉博文
                                                                        Ｄ


司法院資訊處製作；財團法人民間司法改革基金會備份。
